臺灣高雄地方法院刑事判決　　　　　　　100年度訴字第498號
公　訴　人　臺灣高雄地方法院檢察署檢察官
被　　　告　邱基洋
選任辯護人　林復華律師
　　　　　　林柏瑞律師
被　　　告　張家銘
選任辯護人　柳聰賢律師
被　　　告　鄭健良
選任辯護人　陶德斌律師
　　　　　　江雍正律師
上列被告等因強盜案件，經檢察官提起公訴（100 年度偵字第10
062、10729、12525號），本院判決如下：
    主  文
邱基洋犯結夥三人強盜罪，處有期徒刑柒年捌月。
張家銘、鄭健良犯結夥三人強盜罪，各處有期徒刑柒年貳月。
    事  實
一、邱基洋、張家銘及鄭健良共同意圖為自己不法之所有，基於
    強盜之犯意聯絡，於民國99年11月17日晚上，由邱基洋提議
    以薛加發為目標，而由鄭健良駕駛車牌號碼9W-1789 號黑色
    自小客車（下稱系爭自小客車）搭載邱基洋、張家銘，共同
    前往臺南市○○區○○路與永華三街口「嘟嘟川菜館」前，
    待見薛加發自「嘟嘟川菜館」走出，邱基洋、張家銘隨即下
    車，由邱基洋以手環繞薛加發頸部之方式，將薛加發強押上
    車，並將之帶往高雄市○○區○○路31號「阿醜檳榔攤」2
    樓，限制薛加發行動，且恐嚇薛加發必須交付新臺幣（下同
    ）3 萬元，否則不能離去並要伊死等語，以此脅迫方式至使
    薛加發不能抗拒。嗣經薛加發以電話聯絡友人，而由林佳潔
    於99年11月17日22時多許，依指示攜帶3 萬元至高雄市○○
    區○○路「嘉樂遊藝場」，將之交付亦有前開強盜犯意聯絡
    之不詳年籍姓名綽號「勇仔」之成年男子後，薛加發始行獲
    釋。邱基洋等人取得上開款項後，旋即前往至臺南市○○○
    路「臺南大舞廳」消費殆盡。
二、案經內政部警政署刑事警察局、臺南市政府警察局、臺南市
    政府警察局第一分局、第四分局移送臺灣高雄地方法院檢察
    署檢察官偵查起訴。
    理  由
壹、證據能力部分：
一、按被告以外之人（包括證人、鑑定人、告訴人、被害人及共
    同被告等）於檢察事務官、司法警察官或司法警察調查中所
    為之陳述，與審判中不符時，其先前之陳述具有較可信之特
    別情況，且為證明犯罪事實存否所必要者，得為證據；刑事
    訴訟法第159 條之2 定有明文。而所謂「較可信之特別情況
    」，應就前後陳述時之各種外部情況進行比較，以資決定何
    者外部情況具有可信性，若陳述係在特別可信之情況下所為
    ，則虛偽陳述之危險性即不高，雖係審判外陳述，或未經被
    告反對詰問，仍得承認其有證據能力。本件證人即被害人薛
    加發於警詢時所為之陳述與審判中不符；本院審酌其於警詢
    中之證詞係出於自然之發言，且觀之薛加發傳送予本件承辦
    員警王翊全之簡訊內容：「我向你說對不起，因為我不敢去
    面對他們，外面還會有人會找我」等語，有簡訊內容照片1
    張（偵三卷第35頁）可按，並證人薛加發於100 年3 月23日
    前來臺灣高雄地方法院檢察署開偵查庭時，在地檢署門口確
    有遇見邱基洋之女友「蛋蛋」，而與之交談（審卷第143 頁
    ），足見證人薛加發於審判階段則受到外力干擾等特別情形
    。是本院認其於警詢時所為之陳述，具有較可信之特別情況
    ，且為證明被告等犯罪事實存否所必要者，依上開刑事訴訟
    法第159 條之2 之規定，應有證據能力。
二、按被告以外之人於審判外之陳述，雖不符刑事訴訟法第159
    條之1 至之4 之規定，然經當事人於審判程序同意作為證據
    ，法院審酌該言詞陳述或書面陳述作成時之情況，認為適當
    者，亦得為證據。又當事人、代理人或辯護人於法院調查證
    據時，知有第159 條第1 項不得為證據之情形，而未於言詞
    辯論終結前聲明異議者，視為有前項之同意。刑事訴訟法第
    159 條之5 定有明文。查，本案所引用之相關證據資料（詳
    後引證據），其中各項言詞或書面傳聞證據部分，縱無刑事
    訴訟法第159 條之1 至第159 條之4 或其他規定之傳聞證據
    例外情形，業經本院審理時予以提示並告以要旨，且各經檢
    察官、辯護人及被告邱基洋、張家銘、鄭健良等表示意見，
    當事人已知上述證據乃屬傳聞證據，或明示同意作為本案之
    證據使用，或未於言詞辯論終結前對該等證據聲明異議，本
    院審酌上開證據作成時之情況，並無違法取證或其他瑕疵，
    認為以之作為證據為適當，而具有證據能力。
貳、實體部分：
一、訊據被告邱基洋、張家銘及鄭健良均矢口否認有何加重強盜
    犯行，被告邱基洋辯稱：是薛加發願意跟我上車的，我沒有
    強押他，本件僅是我與薛加發間之債權債務糾紛，因薛加發
    之前向我借款3 萬元，並搬一台液晶電視（下稱系爭電視）
    以為質押，但系爭電視是壞的，也找不到薛加發。於99年11
    月17日晚上，有朋友看到薛加發在「嘟嘟川菜館」，所以我
    就請鄭健良開車搭載我及張家銘一起去，到達時薛加發剛好
    出來，我就要他還錢，後來就到「阿醜檳榔攤」2 樓去談，
    薛加發就打電話聯絡友人拿3 萬元到「嘉樂遊藝場」，並由
    「勇仔」開系爭自小客車搭載薛加發前去拿錢云云。被告張
    家銘辯稱：於99年11月17日晚上，邱基洋只是說要到臺南市
    逛逛而已，並沒有說要去強盜薛加發。當天在「嘟嘟川菜館
    」前，邱基洋跟薛加發說你拿給我的電視是壞的，就以手環
    抱薛加發上車，薛加發並沒有抗拒，只是說好好的說就好了
    ，後來就開車到「阿醜檳榔攤」，到達後我、邱基洋、薛加
    發就到「阿醜檳榔攤」2 樓客廳，我在那裡打電腦，邱基洋
    及薛加發就在那邊說話，至於鄭健良我就不知道了，當時邱
    基洋向薛加發說，你借錢還拿壞的電視給我，意思是要薛加
    發還錢，後來薛加發就打電話叫人拿錢云云。被告鄭健良則
    辯稱：於99年11月17日晚上6 時許，邱基洋提議要去臺南市
    五期重劃區吃東西，我就駕駛系爭自小客車搭載邱基洋、張
    家銘，前往臺南市「沙卡里巴商場」吃麵，吃完後就開車在
    「沙卡里巴商場」附近亂逛，剛好看到薛加發從「嘟嘟川菜
    館」走出來，邱基洋就叫住薛加發，並與張家銘一同下車找
    薛加發講話，約過了1 、2 分鐘，邱基洋就把用右手環抱住
    薛加發脖子，把他架上車，前往「阿醜檳榔檳」，到達後我
    們就將薛加發帶上2 樓，邱基洋叫薛加發在沙發那邊坐，叫
    他自己想辦法還3 萬元，薛加發就打電話聯絡，過了30分鐘
    左右，我就騎摩托車回家洗澡，後來邱基洋於晚上10點多，
    拿到薛加發的3 萬元後，就叫我開車載邱基洋及張家銘到臺
    南市○○○路「臺南大舞廳」喝酒云云。
二、經查：
  (一)於99年11月17日21時許，由被告鄭健良駕駛系爭自小客車搭
    載被告邱基洋、張家銘，共同前往臺南市○○區○○路與永
    華三街口「嘟嘟川菜館」前，見薛加發自「嘟嘟川菜館」走
    出，被告邱基洋、張家銘隨即下車，帶同被害人薛加發上車
    ，隨即開車前至高雄市○○區○○路31號「阿醜檳榔攤」2
    樓，嗣經被害人薛加發以電話聯絡，於同（17）日22時多許
    ，在高雄市○○區○○路「嘉樂遊藝場」，由林佳潔攜帶3
    萬元持以交付綽號「勇仔」，薛加發即與林佳潔離去等情，
    此為被告邱基洋、張家銘及鄭健良供承不諱，核與證人即被
    害人薛加發於審理時、證人林佳潔於警詢時證述之情節大致
    相符；是此部分事實，應堪認定。
  (二)證人即被害人薛加發於警詢時證稱：於99年11月17日21時許
    ，在臺南市○○區○○路與永華三街口「嘟嘟川菜館」前，
    邱基洋等3 人開系爭自小客車，違反我的意願強押我上車，
    並將我押到高雄市茄萣區崎漏里公墓（約21時30分左右），
    到達後邱基洋要我拿3 萬元擺平，不然要讓我死。後來我打
    電話給朋友林佳潔，請他拿錢到高雄市○○區○○路「嘉樂
    電子遊藝場」，他們才放我走。我與邱基洋沒有金錢往來，
    他是我國小同學（警卷第1 、2 頁）等語。依此可知，被害
    人薛加發與被告邱基洋間並無金錢往來，亦無任何債權債務
    關係存在。
  (三)查，證人薛加發雖於偵查時證述：我有拿電視向邱基洋借款
    ，但不知道電視是壞掉的。3 萬元已歸還，邱基洋押我之前
    沒還。當時被告張家銘持槍，說要到別的地方講，我會怕，
    不願意上車；被告邱基洋要我拿3 萬，不然不讓我回去，之
    後我打電話給乾媽，而由林佳潔拿錢來，他們就開車載我去
    找林佳潔，後來就把我放了（偵一卷第22、23頁）等語。並
    於本院審理時證稱：我與邱基洋是很好的國小同學，實情是
    邱基洋拿3 萬元拜託我買電視，但我不知道拿給邱基洋的電
    視已經損壞，因為是別人拿給我的，後來邱基洋就一直在找
    我，所以是邱基洋拿3 萬元叫我幫他買電視。而本件是我因
    毒品案件被警察捉到，當時邱基洋被通緝中，警方要抓邱基
    洋但找不到，而警方不知道從哪裡來的消息，就叫我指認邱
    基洋，因要監聽邱基洋的電話，所以才叫我警詢筆錄要這樣
    做，事實上邱基洋並沒有拿槍押我。又當時邱基洋只問我何
    時要還錢，所以我叫林佳潔先拿錢來給我，我再轉交給邱基
    洋。我之前向邱基洋借錢時，有開立3 張1 萬元的本票，而
    我拿給邱基洋的電視，是大台的液晶電視，不知道廠牌及尺
    寸為何。我是向邱基洋借款3 萬元，之前就先還了15,000元
    ，而系爭電視是我以15,000元向朋友買的，故連同系爭電視
    就是3 萬元都還清了，但因系爭電視損壞，所以還剩15,000
    元未清償，故我叫林佳潔去跟我乾媽借錢，我下車向林佳潔
    拿15,000元還給邱基洋（審卷第126 至144 頁）等語。
  (四)據上而論，並證人薛加發於審理時再改稱：「（但邱基洋本
    人也不是這樣講的，他說是你跟他借錢，你有簽3 張1 萬元
    的本票給他，為何如此？）對，因為我要拿那台電視給邱基
    洋抵債」、「（到底是邱基洋拿錢叫你幫他買電視，還是你
    向邱基洋借錢，要拿電視給他抵債？）我跟邱基洋借3 萬元
    ，但我沒錢還他，就拿那台電視給他抵債，結果我並不知道
    那台電視已經損壞了」等語；是本件係因被告邱基洋交付3
    萬元，委請薛加發購買系爭電視？抑或薛加發向被告邱基洋
    借款3 萬元，而以系爭電視質押或抵償？證人薛加發前後證
    述不一，相互矛盾。次查，於本件案發即99年11月17日前，
    薛加發均未償還任何款項，而以系爭電視質押或抵償該3 萬
    元債務？抑或薛加發先前已部分清償15,000元，並以系爭電
    視抵償15,000元？且於99年11月17日22時多許，在高雄市○
    ○區○○路「嘉樂電子遊藝場」，薛加發係清償3 萬元或15
    ,000元？證人薛加發之證詞，均屬不一，亦與被告邱基洋之
    辯稱不符。又，證人薛加發於本院審理時證稱：因為我缺錢
    花用，於本件案發約2 、3 個月前，向邱基洋借3 萬元，然
    後我沒有錢還他，差不多經過2 個多月，就跟他說先拿系爭
    電視給他抵債，而系爭電視是我以15000 元向朋友買的等語
    ；依此，薛加發即已償還3 萬元債務中之15,000元，則其得
    直接再以15,000元清償完畢即可，焉會大費周章先以15,000
    元向友人購買系爭電視，以為抵償或質押？與常情不符。再
    者，被告邱基洋於審理時陳稱：系爭電視好像是「PANASONI
    C 」50吋或52吋的液晶電視，市價差不多是3 萬元，薛加發
    搬系爭電視來時，因樓上、樓下都各有電視，所以就放著，
    我也沒有去查看，後來有一些年輕人將系爭電視插電使用，
    才發現螢幕已經壞掉了。本件事後我叫我女朋友去詢問該處
    屋主薛義賢，他說電視已經壞了，放在那邊佔位置，就叫人
    拿去丟掉了云云；惟查，「PANASONIC 」50吋或52吋的液晶
    電視，市價高達6 萬元以上，則薛加發即已經濟困窘，焉會
    以如此高價值產品以為抵償債務？且縱如被告邱基洋所言，
    系爭電視的螢幕無法顯示，理應電請廠商確認是否為電視系
    統設定問題、可否維修等，豈會均捨此不為，逕認系爭電視
    已損壞，並將之丟棄？亦與事理相違。
  (五)綜上可知，被害人薛加發與被告邱基洋間並無債權債務關係
    存在，而所謂系爭電視抵償或質押乙事，僅係被告邱基洋臨
    訟杜撰之詞。從而，證人薛加發於偵查、審理時之證詞，顯
    係事後附合被告等辯詞、及迴護被告等之詞，尚難採為有利
    被告之認定。
  (六)另，證人薛加發於審理時雖證稱：警員王翊全說我若好好配
    合製作筆錄，讓他們監聽邱基洋的電話，就不移送你販賣毒
    品罪嫌，而只移送你施用毒品罪嫌，當時我被查獲10幾公克
    的海洛因，後來警方也依毒品危害防制法的施用毒品罪嫌來
    移送我到地檢署等語。然查，證人即承辦員警王翊全於審理
    時證陳：當時係薛加發因毒品案被查獲，毒品案的部分處理
    完後，在閒聊時，薛加發講到本件強盜案，我就問他是否要
    做筆錄，薛加發說好，所以才製作筆錄。薛加發於閒聊時說
    與邱基洋是國中同學，其與邱基洋等人間並無金錢糾紛，是
    邱基洋單純看上他有錢，才搶他的，即薛加發當時有在賣毒
    ，身上比較有錢，邱基洋是看上這點，才搶他的。又薛加發
    之前是在販毒，對警察機關很敏感，不敢去報案，遲至99年
    12 月9日我們抓到他時，在閒聊才把這一段講出來，所以本
    件並非薛加發正式向我們告發的，而是另案談起的。我們抓
    到邱基洋後，我有去找薛加發，他那天有接電話，接完之後
    就失蹤了，失蹤期間傳了2 通簡訊給我，說有人在找他，即
    邱基洋被抓到後，薛加發的父親在茄萣區的住家有人去找，
    還有人去他乾媽在臺南市的檳榔攤找他，薛加發說他不敢面
    對，且抓到邱基洋的第2 天，我把薛加發帶到地檢署具結作
    證時，邱基洋的女朋友也在地檢署門口等薛加發。再者，因
    薛加發於偵查時證述內容與警詢筆錄不符，所以我就依檢察
    官指示，把整個過程及簡訊內容，寫成職務報告（審卷第11
    8 至125 頁）等語，並有簡訊內容照片1 張（偵三卷第35頁
    ）可按；又證人薛加發究係涉犯販賣毒品、或僅涉犯施用毒
    品，應依相關證據認定之；且涉犯何罪名，亦以檢察官偵查
    、起訴為據，尚不得以警方移送施用毒品罪名，即認證人薛
    加發與警方有所謂條件交換之情事。從而，被告等辯稱：本
    件係因警方欲監聽通緝中之被告邱基洋，始與薛加發條件交
    換，薛加發因而指訴被告邱基洋等有強盜之事云云，亦屬無
    據。
  (七)又查，被告邱基洋於警詢時陳稱：我們到「嘟嘟川菜館」，
    見薛加發剛好走出來，我就下車叫住薛加發，上前用手環繞
    薛加發頸部架上車後座（警卷第9 頁）等語；並被告鄭健良
    於警詢時陳稱：待薛加發經過我們車旁，邱基洋就叫住薛加
    發，並與張家銘一同下車找薛加發講話，約過了1 、2 分鐘
    ，邱基洋就把用右手環抱住薛加發脖子，把他架上車（偵三
    卷第24頁）等語。據此，並證人薛加發於警詢所述：「被告
    邱基洋等違反我的意願強押我上車」等語，足認本件係由被
    告邱基洋以手環繞薛加發頸部之方式，將薛加發強押上車；
    是被告等辯稱：是薛加發願意跟我上車的，我們沒有強押他
    云云，應屬事後推諉之詞，不足採信。
  (八)綜上所述，被告邱基洋、張家銘、鄭健良及綽號「勇仔」共
    同意圖為自己不法之所有，基於強盜之犯意聯絡，於99年11
    月17日晚上21時許，由被告邱基洋提議以薛加發為目標，而
    由被告鄭健良駕駛系爭自小客車搭載被告邱基洋、張家銘，
    前至臺南市○○區○○路與永華三街「嘟嘟川菜館」前，由
    被告邱基洋以手環繞薛加發頸部之方式，將薛加發強押上車
    ，帶至高雄市○○區○○路31號「阿醜檳榔攤」2 樓限制薛
    加發行動，恐嚇薛加發必須交付3 萬元，否則不能離去並要
    伊死等語，至使薛加發精神上萌生恐懼之心理，而不能抗拒
    ，經以電話聯絡友人林佳潔持交3 萬元予被告等，始行獲釋
    等情，應堪認定。從而，本件事證明確，被告等上開強盜犯
    行，實堪認定，應依法論科。
三、按強盜罪之強暴、脅迫，祇須抑壓被害人之抗拒或使被害人
    身體上、精神上，處於不能抗拒之狀態為已足，其暴力縱未
    與被害人身體接觸，仍不能不謂有強暴、脅迫行為；縱令被
    害人實際無抗拒行為，仍於強盜罪之成立，不生影響（最高
    法院22年上字第317 號、30年上字第3023號判例意旨參照）
    。本件被告等強押被害人薛加發上車，並帶至高雄市○○區
    ○○路31號「阿醜檳榔攤」2 樓限制薛加發行動，恐嚇薛加
    發必須交付3 萬元，否則不能離去並要伊死等語，確足使被
    害人薛加發感受生命、身體已遭受重大迫切之危害，在客觀
    上確係達以脅迫方式至使不能抗拒之程度甚明。核被告邱基
    洋、張家銘、鄭健良所為，均係犯刑法第328 條第1項強盜
    罪，而有同法第321 條第1 項第4 款「結夥三人以上」之情
    形，成立刑法第330 條第1 項之結夥三人以上加重強盜罪。
    被告等已著手於強盜取財犯行，對於被害人薛加發施以恐嚇
    、強制使行無義務之事等犯行，均屬強盜之階段或部分行為
    ，應包括於強盜行為內，均不另論罪。又按共同正犯，係共
    同實施犯罪行為之人，在共同意思範圍內，各自分擔犯罪行
    為之一部，相互利用他人之行為，以達其犯罪之目的，其成
    立不以全體均參與實施犯罪構成要件之行為為要件；參與犯
    罪構成要件之行為者，固為共同正犯；以自己共同犯罪之意
    思，參與犯罪構成要件以外之行為，或以自己共同犯罪之意
    思，事前同謀，而由其中一部分人實行犯罪之行為者，亦均
    應認為共同正犯，使之對於全部行為所發生之結果，負其責
    任（最高法院92年度臺上字第2824號判決要旨參照）。被告
    張家銘、鄭健良均係基於自己共同犯罪之意思，並由其中之
    被告邱基洋強押被害人薛加發上車，並出言恐嚇，致使薛加
    發不能抗拒等情，已如前述；且被告張家銘、鄭健良亦參與
    自「嘟嘟川菜館」至「阿醜檳榔攤」，並將薛加發共同帶上
    「阿醜檳榔攤」2 樓之構成要件行為；是被告邱基洋、張家
    銘、鄭健良及綽號「勇仔」間，就前揭犯行，有犯意聯絡及
    行為分擔，均為共同正犯。爰審酌被告等正值壯年，不思以
    正途賺取財物，以結夥3 人以上之方式強盜他人財物，嚴重
    影響社會治安，且對被害人產生莫大之恐懼，犯後均矯言卸
    責，不知省悟，並以各種方法干擾被害人薛加發，惡性非輕
    ，強盜所得金額3 萬元，被告邱基洋為主要行為人，及被告
    等之素行、犯罪動機、目的、手段、智識程度等一切情狀，
    分別量處如主文所示之刑，以資儆懲。
據上論斷，依刑事訴訟法第299 條第1 項前段，刑法第28條、第
321 條第1 項第4 款、第330 條第1 項，判決如主文。
本案經檢察官馬鴻驊到庭執行職務。
中    華    民    國    100    年    9    月     5    日
            刑事第十六庭  審判長法  官  曾逸誠
                                法  官  姚水文
                                法  官  洪榮家
以上正本證明與原本無異。
如不服本判決應於收受送達後10日內向本院提出上訴書狀，並應
敘述具體理由；如未敘述上訴理由者，應於上訴期間屆滿後20日
內向本院補提理由書（均須按他造當事人之人數附繕本）「切勿
逕送上級法院」。
中    華    民    國   100    年    9     月    5     日
                                書記官  蔡靜雯
附錄本案論罪科刑法條：
中華民國刑法第330條：
犯強盜罪而有第 321 條第 1 項各款情形之一者，處 7 年以上
有期徒刑。
前項之未遂犯罰之。
中華民國刑法第321條：
犯竊盜罪而有下列情形之一者，處6 月以上、5 年以下有期徒刑
，得併科新臺幣10萬元以下罰金：
一、侵入住宅或有人居住之建築物、船艦或隱匿其內而犯之者。
二、毀越門扇、牆垣或其他安全設備而犯之者。
三、攜帶兇器而犯之者。
四、結夥三人以上而犯之者。
五、乘火災、水災或其他災害之際而犯之者。
六、在車站、埠頭、航空站或其他供水、陸、空公眾運輸之舟、
    車、航空機內而犯之者。
前項之未遂犯罰之。